臺灣高雄地方法院刑事判決　　　　　　　96年度易字第3242號
公　訴　人　臺灣高雄地方法院檢察署檢察官
被　　　告　丙○○
上列被告因恐嚇等案件，經檢察官提起公訴（96年度偵字第2369
4號），本院判決如下：
    主  文
丙○○犯重利罪，處有期徒刑陸月，如易科罰金，以銀元參佰元
即新臺幣玖佰元折算壹日，減為有期徒刑參月，如易科罰金，以
銀元參佰元即新臺幣玖佰元折算壹日。又犯重利罪，處有期徒刑
伍月，如易科罰金，以新臺幣壹仟元折算壹日。應執行有期徒刑
陸月，如易科罰金，以銀元參佰元即新臺幣玖佰元折算壹日。又
犯恐嚇危害安全罪，處拘役伍拾日，如易科罰金，以新臺幣壹仟
元折算壹日。
    事  實
一、(一)丙○○基於乘他人急迫而貸以金錢，並取得與原本顯不相
    當重利之犯意，自民國94年初某日起，以在自由時報上刊登
    借款廣告之方式，招攬客人上門求貸，嗣於94年6 月中旬某
    日，乙○○因父親重病住院家中急需用款，見丙○○所刊登
    之報紙廣告乃去電聯繫貸款，丙○○遂乘乙○○急迫、輕率
    之際，於94年6 月間某日，在高雄市802 醫院側門，要求乙
    ○○繳交身分證影本及開具4 萬元本票供作擔保，並預扣第
    1 期利息新臺幣（下同）4000元後，交付乙○○1 萬6000元
    ，利息收取則為每10天為1 期，每期利息4000元，而取得與
    原本顯不相當之重利。又另基於重利之犯意，於96年6 月底
    某日，在乙○○位於高雄縣鳳山市○○路46巷15弄5 號住處
    ，乘乙○○需款孔急之際，以同前利息計算方式，於預扣第
    1 期利息2000元後，交付乙○○8000元，並由乙○○提出未
    書寫金額之本票1 紙為擔保品。至乙○○能一次繳清本金時
    始清償完畢，藉此取得與原本顯不相當之重利。
    (二)迄96年7 月中旬，乙○○因累計數期積欠之利息無力支付
    ，丙○○遂另基於恐嚇之犯意，竟自96年7 月18日起迄同年
    8 月11日止，接續以其所使用門號0000000000行動電話多次
    撥打乙○○所持用門號0000000000、0000000000號行動電話
    ，以加害生命、身體、財產之事，向乙○○恐嚇稱：「如再
    不還錢，要讓伊死」、「放火燒伊的家」、「要剝伊的皮」
    等語，致乙○○心生恐懼。嗣於96年8 月14日13時許，丙○
    ○夥同不知情之謝聖瑋共同前往乙○○位於高雄縣鳳山市○
    ○路40巷15弄5 號住處，索取債務時，經警當場查獲而查悉
    上情。
二、案經乙○○訴由高雄縣政府警察局鳳山分局報告臺灣高雄地
    方法院檢察署檢察官偵辦起訴。
    理  由
壹、程序部分：
    按被告以外之人於審判外之言詞或書面陳述，除法律有規定
    者外，不得作為證據，刑事訴訟法第159 條第1 項定有明文
    。然被告以外之人於審判外之陳述，雖不符前4 條之規定，
    而經當事人於審判程序同意作為證據，法院審酌該言詞陳述
    或書面陳述作成時之情況，認為適當者，亦得為證據。當事
    人、代理人或辯護人於法院調查證據時，知有第159 條第1
    項不得為證據之情形，而未於言詞辯論終結前聲明異議者，
    視為有前項之同意，刑事訴訟法第159 條之5 亦定有明文。
    本件0000000000、0000000000、0000000000號行動電話通聯
    紀錄查詢表及證人即告訴人乙○○警、偵訊中之證述雖均屬
    審判外之言詞或書面陳述，惟被告丙○○及檢察官於本院準
    備程序時均對前揭證據之證據能力表示無意見，亦未於言詞
    辯論終結前聲明異議，本院審酌上開言詞及書面陳述作成時
    之情況，核無違法取證或其他瑕疵，認為以之作為證據為適
    當，上開證據資料，自得作為證據。
貳、實體部分：
一、訊據被告固坦承有於94年6 月間某日，以前述利息計算方式
    ，於預扣第1 期利息4000元後，交付乙○○1 萬6000元，並
    要求乙○○提出4 萬元本票及身分證正本為擔保品之事實不
    諱，惟辯稱僅借款予乙○○1 次，因乙○○事後已無力償還
    ，96年6 月底並無再借款予乙○○之可能，又因乙○○一直
    拖欠借款，伊僅予口頭上警告，但並無恐嚇乙○○云云置辯
    。經查：
    (一)被告94年6 月、96年6 月間2 次重利犯行，業據證人乙○
    ○證稱：謂94年6 月的時候伊父親重病住院，見自由時報之
    分類廣告，再依刊登門號0000000000號行動電話與被告聯絡
    後，於94年6 、7 月間某日晚上，在802 醫院側門向被告借
    款2 萬元，利息計算係以10天為1 期，1 期4000元，交付借
    款當日並預扣第1 期利息，實際交付1 萬6000元，此外，並
    交付身分證正本及3 萬元（應為4 萬元之誤）本票予被告；
    96 年6月間，因伊沒有臨時工可以做，沒有錢繳交水、電費
    ，亦無法還被告錢，故於96年6 月底，在伊位於高雄縣鳳山
    市○○路40巷15弄5 號住處，再次向被告借款1 萬元，利息
    計算方式同前，當日並預扣第1 期利息2000元，實際交付
    8000 元 ，並簽立1 張未書寫金額之本票為擔保。前揭2 筆
    借款伊有時還4000元利息，被告會到伊住處大門口來拿，有
    時還不出來，伊會延後兩期或三期一起還，1 次還9000元或
    是1 萬元，迄今伊已經還了20萬元，被告還一直向伊要利息
    ，稱伊還被告之4000元只是利息不是本金，要一次全部還清
    才算，擔保品也才會返還等語明確（見本院卷第39頁至第41
    頁）。
    (二)被告雖否認96年6 月底尚有借款1 萬元予告訴人乙○○，
    惟觀之告訴人就96年6 月底該次借款之時間、地點與借款原
    因均證述甚詳，且自警、偵訊及本院審理中均為一致之證稱
    （見偵卷第13頁至第20頁、第46至第47頁），而被告亦自承
    與告訴人素無仇怨，衡以在借貸雙方關係中，借款人並無自
    行虛增借款次數之理由及動機，是告訴人前揭證述應堪採信
    。況告訴人雖因第1 次欠款金額已無力償還始再向被告借款
    ，惟依告訴人所證述之還款情形，其償還之額度已遠高於向
    被告2 次借款之本金，在被告因借款所提出之本金與所得顯
    不成比例，且被告對於自己得以要求告訴人償還之借款風險
    掌控具有信心之情形下，縱告訴人96年6 月當時已因一時失
    業漸無力償還欠款，被告自仍有再借款予告訴人之誘因，是
    被告前揭所辯並不足採。至告訴人雖證稱第1 次借款開具供
    擔保本票之金額為3 萬元，與被告供稱本票金額為4 萬元有
    所不同，惟考量告訴人於應被告要求開立本票後，即交付被
    告收執，此部分事實應以被告供述較為可採，故就第1 次借
    款告訴人所提供擔保本票金額之該部分事實，自應從被告所
    述為認定，併予敘明。
    (三)再按刑法第344 條重利罪成立之要件，其中取得與原本顯
    不相當之重利，係指就原本利率、時期核算及參酌當地之經
    濟狀況，較之一般債務之利息，顯有特殊之超額者而言（最
    高法院91年度台上字第5705號判決參照）。被告向告訴人所
    收取利息係按月息60分（即年息720%）計算，已遠高於現今
    低利率時代金融機構放款利率及一般社會可接受標準等客觀
    標準，實已屬與原本顯不相當之重利。
    (四)又被告恐嚇危害安全之犯行，亦據證人乙○○證稱，於96
    年7 月18日以後到被告被抓前3 、4 天，因伊已無力償還對
    被告之欠款，被告便以門號0000000000號行動電話撥打伊門
    號0000000000、0000000000號行動電話，恐嚇伊稱「要讓伊
    死」、「要放火燒伊的家」、「要剝伊的皮」，使伊感到恐
    懼，小孩都不敢回南部等語明確（見偵卷第47頁、本院卷第
    42頁），並有門號0000000000、0000000000、0000000000
    號行動電話通聯紀錄查詢表及門號0000000000號行動電話申
    請使用人資料各1 份在卷可參（見偵卷第75頁至第444 頁）
    。被告雖否認有恐嚇危害安全之犯行，惟其於本院審理中亦
    供承，因告訴人一直拖欠借款，其在憤怒之情形下有罵三字
    經，說要到告訴人家去要錢，給予告訴人口頭上警告，告訴
    人聽到應該會感到害怕等語（見本院卷第49頁），是告訴人
    前揭證述應堪採信。
    (五)綜上所述，被告前揭重利及恐嚇危害安全之犯行，均堪認
    定，應予依法論科。
二、(一)新舊法比較：被告丙○○94年6 月為重利犯行後，刑法業
    於94年2 月2 日修正公布部分條文，並於95年7 月1 日施行
    。依修正後刑法第2 條第1 項規定：「行為後法律有變更者
    ，適用行為時之法律。但行為後之法律有利於行為人者，適
    用最有利於行為人之法律」，茲就被告所犯94年6 月重利部
    分犯行相關之新舊法比較臚列如下：
    1.刑法第344 條重利罪，原規定法定刑為「一年以下有期徒
      刑、拘役或科或併科一千元以下罰金」，且依修正前刑法
      第33條第5 款規定罰金數額應為銀元1 元以上；然修正後
      刑法第33條第5 款提高罰金數額為新臺幣1,000 元以上，
      並以百元計算之。是以該罪修正後關於有期徒刑、拘役等
      自由刑雖未加以變更，惟就罰金數額下限則予以提高，故
      修正後之法律效果對行為人而言較屬不利，準此，應以修
      正前之規定對於被告較為有利。
    2.刑法第41條第1 項前段關於易科罰金之規定，新法修正為
      「犯最重本刑為五年以下有期徒刑以下之刑之罪，而受六
      個月以下有期徒刑或拘役之宣告者，得以新臺幣一千元、
      二千元或三千元折算一日，易科罰金」，惟依被告行為時
      之刑罰法律即修正前刑法第41條第1 項前段：「犯最重本
      刑為五年以下有期徒刑以下之刑之罪，而受六個月以下有
      期徒刑或拘役之宣告，因身體、教育、職業、家庭之關係
      或其他正當事由，執行顯有困難者，得以一元以上三元以
      下折算一日，易科罰金」及修正前罰金罰鍰提高標準條例
      第2 條關於「依刑法第四十一條易科罰金者，均就其原定
      數額提高為一百倍折算一日；法律所定罰金數額未依本條
      例提高倍數，或其處罰法條無罰金刑之規定者，亦同」等
      規定，易科罰金之折算標準最高為銀元300 元，最低為銀
      元100 元，換算為新臺幣後，最高額為新臺幣900 元，最
      低額為新臺幣300 元。比較修正前、後關於易科罰金折算
      標準之刑罰法律，適用修正前刑法第41條第1 項前段之規
      定對被告較為有利。
    3.按定應執行刑數罪中之一罪，有在刑法修法前犯之者，仍
      應為新舊法比較。而依修正前刑法第51條規定：「數罪併
      罰，分別宣告其罪之刑，依左列各款定其應執行者：」其
      中第5 款規定：「宣告多數有期徒刑者，於各刑中之最長
      期以上，各刑合併之刑期以下，定其刑期。但不得逾20年
      」；修正後刑法第51條第5 款規定：「宣告多數有期徒刑
      者，於各刑中之最長期以上，各刑合併之刑期以下，定其
      刑期。但不得逾30年」，比較結果，修正前之刑法較有利
      於行為人，故應依修正前刑法第51條、第41條第1 項前段
      定執行刑暨諭知易科罰金之折算標準。
    4.從而，就被告丙○○94年6 月所犯重利犯行及本件定應執
      行刑（及就所定執行刑諭知易科罰金之折算標準），均應
      一體適用修正前刑法之規定，合先敘明。
    (二)核被告丙○○所為，係犯刑法第344 條之重利罪及同法第
    305 條之恐嚇危害安全罪。被告為取得告訴人積欠之借款，
    自96年7 月18日迄同年8 月11日接續以其所有門號00000000
    00號行動電話撥打告訴人所持用門號0000000000、00000000
    00號行動電話，告以告訴人再不還錢，要讓伊死、放火燒伊
    的家、要剝伊的皮等語恐嚇告訴人，係於密切接近之時間以
    同樣方法實施，侵害同一之法益，各行為之獨立性極為薄弱
    ，且係出於同一索還欠款之目的，依一般社會健全觀念，在
    時間差距上，難以強行分開，應視為數個舉動之接續施行，
    合為包括之一恐嚇危害安全行為予以評價。又被告94年6 月
    、96年6 月先後2 次借款予告訴人之重利犯行與恐嚇危害安
    全犯行，犯意個別，行為互殊，應分論併罰之。爰審酌被告
    身值壯年，竟不思以己力賺取所需，而趁他人急迫之危，貸
    予金錢，賺取高額利息，並以恐嚇之手段逼迫告訴人還款，
    惡性非輕。惟念及其犯後坦承部分犯行，且所放貸之金額非
    高等一切情狀，分別量處如主文所示之刑，並就被告94年6
    月所犯重利犯行部分，依修正前刑法第41條第1 項前段，諭
    知以銀元300 元即新臺幣900 元折算1 日之易科罰金折算標
    準；就被告96年6 月間所犯重利犯行及恐嚇危害安全犯行部
    分，考量被告教育程度及家庭經濟狀況（此參見警卷調查筆
    錄受詢問人欄即明），諭知以新臺幣1000元折算1 日之易科
    罰金折算標準，以資儆懲。
    (三)又被告持以與告訴人聯絡還款事宜、恐嚇告訴人之門號00
    00000000號行動電話1 支，於被告為警查獲時已隨手丟棄；
    又扣案空白商業本票1 本，係被告欲向他人借款時供擔保所
    用之物，非供本件重利犯行所用之物，均經被告於警詢、本
    院審理中供述明確（見偵卷第62頁、本院卷第46頁），爰不
    予宣告沒收之，併此敘明。
    (四)末以本件被告94年6 月間所犯重利犯行，係在96年4 月24
    日以前犯之，符合中華民國九十六年罪犯減刑條例之規定，
    爰減輕宣告刑2 分之1 ，併與其另犯重利罪，依修正前刑法
    第51條第5 款合併定應執行有期徒刑6 月，暨依修正前刑法
    第41條第1 項前段，諭知以銀元參佰元即新臺幣玖佰元折算
    壹日之易科罰金折算標準。
據上論斷，應依刑事訴訟法第299 條第1 項前段，刑法第2 條第
1 項前段、第344 條、第305 條、修正前第51條第5 款，修正前
第41條第1 項前段、第41條第1 項前段，刑法施行法第1 條之1
，廢止前罰金罰鍰提高標準條例第2 條，中華民國九十六年罪犯
減刑條例第2 條第1 項第3 款、第7 條，判決如主文。
本案經檢察官甲○○到庭執行職務。
中　　華　　民　　國　　96　　年　　12　　月　　17　　日
                  刑事第六庭    審判長法　官   曾逸誠
                                      法  官   林柏壽
                                      法  官   王  琁
以上正本證明與原本無異。
如不服本判決應於收受本判決後10日內向本院提出上訴書狀，並
應敘述具體理由，如未敘述上訴理由者，應於上訴期間屆滿後20
日內補提理由書狀於本院（均須按他造當事人之人數附繕本）「
切勿逕送上級法院」。
中　　華　　民　　國　　96　　年　　12　　月　　17　　日
　　　　　　　　　　　　　　　　　    書記官   黃國忠
附錄本案論罪科刑法條全文：
中華民國刑法第344條
（重利罪）
乘他人急迫、輕率或無經驗貸以金錢或其他物品，而取得與原本
顯不相當之重利者，處1 年以下有期徒刑、拘役或科或併科1千
元以下罰金。
中華民國刑法第305條
（恐嚇危害安全罪）
以加害生命、身體、自由、名譽、財產之事，恐嚇他人致生危害
於安全者，處2 年以下有期徒刑、拘役或3 百元以下罰金。
